臺灣高等法院刑事判決　　　　　　　 100年度上訴字第1112號
上　訴　人
即　被　告　張有仁
指定辯護人　本院公設辯護人李廣澤
上列上訴人因違反毒品危害防制條例案件，不服臺灣板橋地方法
院99年度訴字第1977號，中華民國100 年3 月1 日第一審判決（
起訴案號：臺灣板橋地方法院檢察署99年度偵字第8818號），提
起上訴，本院判決如下：
    主  文
原判決關於張有仁販賣第一級毒品部分及執行刑撤銷。
張有仁販賣第一級毒品，累犯，處有期徒刑拾年，扣案之第一級
毒品海洛因拾貳包（驗餘淨重參點肆玖公克）沒收銷燬，包裝前
開海洛因之外包裝袋拾貳只、分裝袋壹佰玖拾陸個、電子磅秤壹
臺、行動電話門號0000000000號之SIM卡壹枚及現金
新臺幣伍仟元均沒收。
    事  實
一、張永仁前因施用毒品案件，經原審法院先後以98年度簡字第
    932 號、第3580號分別判處有期徒刑6 月、6 月確定，嗣經
    原審法院以98年度聲字第5535號裁定合併定其應執行刑為有
    期徒刑11月確定，甫於民國99年1 月3 日執行完畢。詎猶不
    知悔改，明知海洛因經公告列為毒品危害防制條例所定之第
    一級毒品，不得販賣，竟基於販賣第一級毒品海洛因以營利
    之犯意，以其所持用之行動電話門號0000000000號作為聯絡
    工具，於民國99年3 月11日14時40分許，在臺北縣新莊市○
    ○路18號2 樓2A室租屋處1 樓樓梯間，以新臺幣（下同）50
    00元之價格，販賣海洛因1 包（淨重0.8870公克，驗餘淨重
    0.8850公克）予陳建中並從中賺取利潤。嗣於99年3 月11日
    15時許，為警於臺北縣新莊市○○路18號前查獲陳建中，並
    扣得上開自張有仁處購得之海洛因1 包，復循線至張有仁臺
    北縣新莊市○○路18號2 樓2A室租屋處，經張有仁同意搜索
    後，扣得海洛因12包（合計淨重3.51公克，驗餘淨重3.49公
    克）、分裝袋196 個、電子磅秤1 臺、行動電話門號000000
    0000號之SIM 卡1 枚及現金5000元，始查悉上情。
二、案經臺北市政府警察局松山分局移請臺灣板橋地方法院檢察
    署檢察官偵查起訴。
    理  由
壹、證據能力方面：
一、按刑事訴訟法關於「鑑定」之規定，除選任自然人充當鑑定
    人外，另設有囑託機關鑑定制度。依刑事訴訟法第198 條、
    第208 條之規定，不論鑑定人或鑑定機關、團體，均應由法
    院、審判長、受命法官或檢察官視具體個案之需要而為選任
    、囑託，並依同法第206 條之規定，提出言詞或書面報告，
    載明鑑定之經過及其結果，於自然人擔任鑑定人時，尚應依
    同法第202 條規定於鑑定前具結，始符合同法第159 條第1
    項所定得作為證據之「法律有規定」之例外情形，至於囑託
    機關鑑定之情形，因刑事訴訟法第208 條第2 項未準用同法
    第202 條之規定，實際為鑑定之人自無須為具結。惟於司法
    警察機關調查中之案件，為因應實務上，或因量大、或有急
    迫之現實需求，例行性當然有鑑定之必要者，例如毒品之種
    類與成分、尿液之毒品反應，或者槍彈有無殺傷力等鑑定，
    基於檢察一體原則，得由該管檢察長對於轄區內之案件，以
    事前概括選任鑑定人或囑託鑑定機關、團體之方式，俾便轄
    區內之司法警察官、司法警察對於調查中之此類案件，得即
    時送請先前已選任之鑑定人或囑託之鑑定機關、團體實施鑑
    定，以求時效（法務部92年9 月1 日法檢字第0920035083號
    函參照，刊載於法務部公報第312 期），此為本院審理相關
    案件職務上所知悉之事項。此種由檢察機關概括選任鑑定人
    或概括囑託鑑定機關、團體，再轉知司法警察官、司法警察
    於調查犯罪時參考辦理之作為，法無明文禁止，係為因應現
    行刑事訴訟法增訂傳聞法則及其例外規定之實務運作而為。
    此種由司法警察官、司法警察依檢察官所概括選任之鑑定人
    或囑託鑑定機關、團體所為之鑑定結果，與檢察官選任或囑
    託為鑑定者，性質上並無差異，同具有證據能力。經查，卷
    附交通部民用航空局航空醫務中心99年4 月12日航藥鑑字第
    0992383 號毒品鑑定書（見偵查卷第115 頁），已詳述鑑定
    之經過及其結果，且係由臺灣板橋地方法院檢察署檢察長概
    括授權臺北市政府警察局松山分局送請鑑定，揆諸前揭說明
    ，與檢察官囑託鑑定無異，且符合刑事訴訟法有關鑑定之相
    關規定，得僅由鑑定機關出具書面鑑定報告，而無須於審判
    中以言詞陳述，屬刑事訴訟法第159 條第1 項所稱「法律有
    規定者」之例外情形，得作為證據。
二、次按我國刑事訴訟法，為強制證人（含鑑定人、通譯）據實
    陳述，以發現真實，乃採書面具結，有別於歐美法制源自宗
    教、神明、人神共鑑思想之言詞宣誓制度。所謂具結，係指
    檢察官或法院（法官）對依法有具結能力之證人，於訊問前
    或訊問後，先告以具結之義務及偽證之處罰，再命其朗讀內
    載「當（係）據實陳述」、「決（並）無匿、飾、增、減」
    等語之書面結文，並簽名、蓋章或按指印而出具之，以擔保
    其所陳述之證言為真實，否則願受刑法偽證罪處罰之程式者
    而言，此觀同法第186 條至第189 條之規定自明。則書面結
    文之出具，係證人具結法定程式中不可或缺之生效要件，更
    為成立刑法偽證罪之重要構成要件要素，影響重大，自不容
    以其他證據替代。檢察官或法院（法官）之訊問筆錄雖記載
    「諭知具結之義務及偽證之處罰，並命證人朗讀結文後具結
    」等語，然無結文附卷可稽者，因不符法定具結程式採書面
    結文之形式要件，應不發生具結之效力，依同法第158 條之
    3 規定，其證言無證據能力（最高法院98年臺上字第5001號
    判決意旨參照）。查證人陳建中於偵查中在檢察官前所為之
    證述，訊問筆錄內雖記載「諭知具結之義務及偽證之處罰，
    並命證人朗讀結文後具結」等語，然並無證人之結文附卷，
    揆諸前揭判決意旨，自亦無證據能力。
三、本件下列所引用之證人陳建中於警詢之陳述，當事人於本院
    審理程序對之證據能力表示沒意見，復未於言詞辯論終結前
    聲明異議，依刑事訴訟法第159 條之5 第2 項、第1 項規定
    ，視為同意作為證據。本院審酌上開陳述作成之情況，係出
    於自由意志，並無證明力顯然過低之情形，亦無顯不可信之
    情狀，認均適當，皆有證據能力。
四、至本判決下列所引用認定犯罪事實之其他證據，並無證據證
    明係公務員違背法定程序所取得，且當事人於本院審判期日
    時對於證據能力均未予爭執，且迄至言詞辯論終結前亦未再
    聲明異議，本院審酌各該證據取得或作成時之一切情況，並
    無違法、不當或不宜作為證據之情事，依刑事訴訟法第158
    條之4 反面解釋及同法第159 條之5 第1 項規定意旨，自均
    得作為證據。
貳、實體方面
一、上開犯罪事實，業據被告於警詢、本院審理時坦承不諱（見
    偵查卷第10頁、本院卷第53頁背面）；核與證人陳建中於警
    詢、原審審理時之證詞相符（見偵查卷第5 頁、原審卷第11
    4 頁背面）。復有自陳建中身上扣得之第一級毒品海洛因1
    包（淨重0.8870公克，驗餘淨重剩0.8850公克），及自被告
    身上扣得之5000元販賣海洛因所得、行動電話門號00000000
    00號SIM 卡1 枚，有交通部民用航空局航空醫務中心99年4
    月12日航藥鑑字第0992383 號毒品鑑定書、新北市政府警察
    局松山分局扣押物品目錄表2 紙附卷可稽（見偵查卷第18頁
    、第24頁、第115 頁）。足認被告自白核與事實相符，應堪
    採信。又按販賣第一級毒品海洛因係違法行為，非可公然為
    之，且有其獨特之販售路線及管道，復無公定價格，容易增
    減分裝之份量，而每次買賣之價量，可能隨時依雙方關係深
    淺、資力、需求量及對行情之認知、來源是否充裕、查緝是
    否嚴緊、購買者被查獲時供述購買對象之可能風險之評估等
    ，而異其標準，非可一概而論，從而販賣之利得，一般除被
    告坦承犯行或價量俱臻明確外，委難察得實情。惟販賣之人
    從價差或量差中牟利之方式雖異，然其販賣行為在意圖營利
    則同一。本案雖因被告未供述購入海洛因之價格，致無法查
    得其販賣毒品之實際利得，然被告於本院審理時已供稱：我
    有賣毒品，有時有賺有時沒賺等語（見本院卷第53頁背面）
    ，且一般民眾均能普遍認知海洛因等毒品之非法交易向為政
    府查禁嚴森，且予以重罰，衡諸常情，倘非有利可圖，絕無
    平白甘冒被嚴查重罰高度風險之理。而被告並無施用第一級
    毒品海洛因之習慣，此觀卷附本院被告前科紀錄表及被告經
    查獲後之驗尿報告鴉片類呈陰性反應自明（見偵查卷第84至
    85頁），足證被告本身並無吸食及購買海洛因之需要，又被
    告職業為水泥工，有調查筆錄1份在卷可參（見偵查卷第8頁
    參照），收入不豐，而被告交付予證人陳建中0.8870公克重
    之海洛因價格達5000元，復另自被告住處扣得海洛因12包（
    合計淨重3.51公克，驗餘淨重3.49公克），計算後全數價格
    近2萬5000元。則被告既非資力雄厚之人，卻先行支付價金
    購入本身並無施用習慣之第一級毒品海洛因，是被告販入毒
    品之價格必較售出之價格低廉，而有從中賺取買賣差價牟利
    之意圖及事實。綜上所述，本件被告販賣第一級毒品事證明
    確，犯行洵堪認定，應依法論科。
二、論罪科刑部分：
  (一)按海洛因係毒品危害防制條例第2 條第2 項第1 款所規定之
    第一級毒品，依法不得販賣。核被告所為，係犯毒品危害防
    制條例第4 條第1 項販賣第一級毒品罪。起訴書認係犯同條
    例第8 條第1 項轉讓第一級毒品罪，惟檢察官於原審審理時
    已當庭更正起訴條文（見原審卷116 頁背面），是本院自無
    庸再為起訴法條之變更。被告販賣第一級毒品前、後持有第
    一級毒品之行為，均為販賣之高度行為所吸收，不另論罪。
  (二)被告有如犯罪事實欄所載之論罪科刑及執行情形，有本院被
    告前案紀錄表在卷可考，其於受徒刑之執行完畢後5 年以內
    故意再犯有期徒刑以上之本罪，為累犯，應依刑法第47條第
    1 項之規定加重其刑（法定刑為死刑、無期徒刑部分依法不
    得加重）。
  (三)按毒品危害防制條例第17條第2 項規定「犯第四條至第八條
    之罪於偵查及審判中均自白者，減輕其刑」，旨在獎勵犯罪
    行為人之悛悔，同時使偵、審機關易於發現真實，以利毒品
    查緝，俾收防制毒品危害之效；從而祇須在偵查及審判階段
    各有1 次以上之自白，不論該被告之自白，係出於自動或被
    動、簡單或詳細，並其自白後有無翻異，即應依法減輕其刑
    。所謂偵查階段之自白，包括被告在偵查輔助機關及檢察官
    聲請法院羈押訊問時之自白在內，而審判階段之自白，則以
    案件起訴繫屬後在事實審法院任一審級之1 次自白，即屬當
    之（最高法院100 年度台上字第698 號判決參照）。本件被
    告就販賣第一級毒品之犯行，迭於警詢及本院審理中均自白
    不諱（見偵查卷第10頁、本院卷第53頁反面），合於毒品危
    害防制條例第17條第2 項之規定，應依法減輕其刑，並依法
    先加後減之。
  (四)末按同為販賣第一級毒品之人，其原因動機不一，犯罪情節
    未必盡同，或有大盤毒梟者，亦有中、小盤之分，其販賣行
    為所造成危害社會之程度自屬有異，法律科處此類犯罪，所
    設之法定最低本刑卻同為「死刑或無期徒刑，處無期徒刑者
    ，得併科新臺幣二千萬元以下罰金」，不可謂不重。於此情
    形，倘依其情狀處以有期徒刑，即足以懲儆，並可達防衛社
    會之目的者，自非不可依客觀之犯行與主觀之惡性二者加以
    考量其情狀，是否有可憫恕之處，適用刑法第59條之規定酌
    量減輕其刑，期使個案裁判之量刑，能斟酌至當，符合比例
    原則（最高法院95年度臺上字第788 號判決意旨參照）。查
    被告所犯之販賣第一級毒品罪，所販賣之毒品數量僅0.8870
    公克，販賣金額僅5000元，販賣之次數亦僅有1 次，且並未
    從中獲取龐大利益，既非毒品大盤之毒梟，其危害社會程度
    相形較減，爰依刑法第59條規定，酌量減輕其刑，並遞減之
    。
三、原審以被告販賣第一級毒品部分，事證明確，予以論罪科刑
    ，固非無見。惟查被告就此部分已於偵查及審判中均自白，
    原審未及依毒品危害防制條例第17條第2項減輕其刑，即有
    可議。被告上訴執以指摘，尚非全無理由，自應由本院將原
    判決關於販賣第一級毒品及所定執行刑部分撤銷改判。爰審
    酌被告基於營利意圖有償提供毒品予人施用，勢將助長施用
    毒品行為之更形猖獗，且此類行為所生危害，非僅使多數人
    之生命、身體法益受侵害，影響所及甚且危害社會、國家之
    健全發展，惟念其販賣之數量零星，及被告之智識程度、素
    行及犯罪後態度等一切情狀，量處如主文第二項所示之刑，
    以資懲儆。扣案之海洛因12包（驗餘淨重3.49公克），係查
    獲之第一級毒品，不問是否屬於被告所有，應依毒品危害防
    制條例第18條第1項前段之規定，沒收銷燬之。又包裝上開
    海洛因之外包裝袋12只，係用於包裹毒品，防止其裸露、潮
    濕，便於攜帶，且可與盛裝於其內之毒品分別秤重，顯見並
    非不可析離，與電子磅秤1臺、分裝袋196個，均為被告所有
    供其為販賣第一級毒品所有之物，應依毒品危害防制條例第
    19條第1項規定諭知沒收。又按行動電話服務須以晶片卡（
    即SIM卡）為使用介面，因此我國電信公司於出租行動電話
    門號予消費者使用時，即同時附帶提供晶片卡給消費者作為
    門號使用之介面，故電信公司接受消費者申辦門號並將該門
    號開通上線時，該晶片卡之所有權是否移轉於消費者，抑或
    仍保留於電信公司，端視其簽訂之服務契約內容如何約定（
    最高法院96年度臺上字第5046號、96年度臺非字第61號判決
    意旨參照）。查扣案之行動電話門號0000000000號SIM卡之
    行動電話業者之定型化契約，該等行動電話所使用之SIM 卡
    ，均應屬使用者（即各該被告）所有，為本院職務上已知之
    事實，扣案之行動電話門號0000000000號SIM卡1枚，係被告
    所有供其為販賣第一級毒品犯行所用之物，應依毒品危害防
    制條例第19條第1項規定諭知沒收。扣案之現金5000元，為
    被告販賣海洛因所得，亦應依毒品危害防制條例第19條第1
    項規定宣告沒收。至被告販賣予陳建中之第一級毒品海洛因
    1包（淨重0.8870公克，驗餘淨重0.8850 公克），業經原審
    法院於99年度訴字第1539號陳建中施用第一級毒品案件中宣
    告沒收銷燬，並經臺灣板橋地方法院檢察署於99年9月3日予
    以沒收銷燬執行完畢，有原審判決及該署檢察官扣押沒收物
    品處分命令、扣押物保管登記簿附卷足憑，既已滅失，自無
    從於本案宣告沒收銷燬，附此敘明。
據上論斷，應依刑事訴訟法第369 條第1 項前段、第364 條、第
299 條第1 項前段、毒品危害防制條例第4 條第1 項、第17條第
2 項、第18條第1 項前段、第19條第1 項、刑法第11條、第47條
第1 項、第59條，判決如主文。
本案經檢察官劉斐玲到庭執行職務。
中    華    民    國  100     年    5     月    25    日
                  刑事第十六庭  審判長法  官  陳晴教
                                      法  官  王敏慧
                                      法  官  吳啟民
以上正本證明與原本無異。
如不服本判決，應於收受送達後10日內向本院提出上訴書狀，其
未敘述上訴之理由者並得於提起上訴後10日內向本院補提理由書
（均須按他造當事人之人數附繕本）「切勿逕送上級法院」。
                                      書記官  賴以真
中    華    民    國   100    年    5     月    25    日
附錄：本案論罪科刑法條全文
毒品危害防制條例第4 條：
製造、運輸、販賣第一級毒品者，處死刑或無期徒刑；處無期徒
刑者，得併科新臺幣2千萬元以下罰金。
製造、運輸、販賣第二級毒品者，處無期徒刑或7 年以上有期徒
刑，得併科新臺幣1千萬元以下罰金。
製造、運輸、販賣第三級毒品者，處5 年以上有期徒刑，得併科
新臺幣7百萬元以下罰金。
製造、運輸、販賣第四級毒品者，處3 年以上10年以下有期徒刑
，得併科新臺幣3百萬元以下罰金。
製造、運輸、販賣專供製造或施用毒品之器具者，處1 年以上7
年以下有期徒刑，得併科新臺幣1百萬元以下罰金。
前5項之未遂犯罰之。